臺灣臺南地方法院刑事判決　　　　　　　 94年度訴字第317號
公　訴　人　臺灣臺南地方法院檢察署檢察官
被　　　告　丁○○　男　42歲.
選任辯護人　許雅芬　律師
上列被告因公共危險等案件，經檢察官提起公訴（94年度營偵字
第169號），本院判決如下：
    主  文
丁○○放火燒燬現供人使用之住宅，累犯，處有期徒刑伍年；又
對於公務員依法執行職務時，施強暴，累犯，處有期徒刑伍月。
應執行有期徒刑伍年月。
    事  實
一、丁○○曾有賭博、竊盜、肅清煙毒條例等前科，其中肅清煙
    毒條例案件，經本院判決處有期徒刑3年8月確定，並於民國
    92年10月26日縮刑期滿執行完畢。仍不知悛悔，復於94年1
    月19日17時20分許，因酒後不滿其胞弟丙○○不肯借支新台
    幣（下同）3萬元，遂在台南縣白河鎮○○里○○路3之3號
    之住處（該土地所有權屬其弟丙○○所有；建築物則為丁○○所有，供丁○○及其太太居住使用，下稱系爭房屋），丟
    擲屋內神像、衣櫃抽屜、鬧鐘等物於門前。丙○○乃將此情
    告知其胞姊乙○○○，乙○○○前往該屋了解後，丁○○竟
    又與之發生爭執，憤而揚稱：「要放火燒房子」等語，並隨
    即基於放火燒燬上開住宅之犯意，於同日17時30分許，持打
    火機進入屋內臥室，放火燒燬該房屋。嗣配屬於台南縣消防
    局白河消防分隊之替代役甲○○搭乘同事蔡秋文駕駛之UH
    ─367號消防救護車前往現場救火時，丁○○把所駕駛之TE
    ─4783號小客車擋在火災現場出入巷口處，不讓消防車進入
    救火，甲○○乃告知裡面有火災，請丁○○將車開走，丁○○卻置之不理。旋乙○○○跑來告知火是丁○○放的，甲○○遂欲將丁○○捉下車，以排除丁○○繼續擋住救災現場出
    入口之舉動並予以逮捕，丁○○明知甲○○當時是正在執行
    救災職務之公務員，竟另行基於妨害公務執行之犯意，出手
    毆打甲○○頭部、腹部6、7下（傷害部分未經告訴）。嗣為
    警前來支援，而查獲上情。
二、案經臺南縣警察局白河分局報告臺灣臺南地方法院檢察署檢
    察官偵查起訴。
    理  由
一、訊據被告丁○○固對於：(一)上揭時、地，因酒後不滿案外人
    即其胞弟丙○○不肯借支3萬元，乃丟擲屋內神像、衣櫃抽
    屜、鬧鐘等物於台南縣白河鎮○○里○○路3之3號住處門前
    ，隨後又與證人即其胞姊乙○○○發生爭執，遂揚稱：「要
    放火燒房子」等語，並有於同日17時30分許，持打火機進入
    屋內臥室；(二)證人即台南縣消防局白河消防分隊之替代役甲○○搭乘同事蔡秋文駕駛之UH─367號消防救護車，前往救
    火時，伊駕駛之TE─4783號小客車是停在火災現場出入巷口
    處；(三)證人乙○○○有跑到火災現場之巷口來說，火是伊放
    的，證人甲○○遂欲將其捉下車，後來伊有毆打證人甲○○
    的頭部及腹部6、7下等節供承不諱，惟矢口否認有放火燒燬
    現供人使用之住宅及妨害公務執行之故意，辯稱：火災可能
    是抽菸不小心引起的，不是故意的。伊不是故意將車擋在巷
    口；伊的車當時不知為何開不動；伊不知道證人甲○○有沒
    有告知裡面有火災，叫伊把車開走，伊之前說消防隊員來時
    有告知要將車子開走乙節是在警察局時，該消防隊員告訴伊
    的；伊喝酒無意識云云。選任辯護人則另以：(一)被告於案發
    當日有喝酒，茲因酒醉業影響其判斷能力及控制能力，致釀
    成大禍，並非存心放火燒房子。(二)本案房屋縱受燒最嚴重之
    處，仍尚殘留主樑，難謂業已達「燒燬」之程度。(三)本案台
    南縣白河鎮○○路3-3號房屋係被告僅有之財產，為自己與
    妻子僅有之棲身處，衡情應無故意阻擋救火之情形等節，為
    被告辯護。惟查：
  (一)右揭事實，業據證人乙○○○、甲○○及台南縣消防局承辦
    本案火災原因調查之警員戊○○證述綦詳（見警卷第9、1頁
    ；偵卷第38、21頁；本院卷第64至70、70至76、77至79頁）
    。此外，並有台南縣消防局94年1月27日南縣消調字第09400
    00141號函附火災原因調查報告書等資料及現場照片共22幀
    附卷足稽（見偵卷第28至51頁；警卷第13至16頁）。
  (二)被告雖以上詞置辯，其選任辯護人並另以前揭理由為被告辯
    護。惟查：
  １經觀諸台南縣消防局火災原因調查報告書所載本案火災發生
    原因研判結果為：「.... 綜合上述，可排除電氣因素、危
    險物品自燃及石油系促燃劑縱火導致火災發生之可能性。火
    災發生前住戶丁○○曾酒後爭吵，揚言縱火並砸毀自家物品
    ，臥室內冰箱及棉被遭推倒、移至衣櫃前方且於火災發生後
    有蓄意抯撓救災車輛接近火場搶救其住宅火災之異常行為。
    加以其胞姐乙○○○在現場所陳述，於丁○○向渠揚言縱火
    後，親眼見丁○○拿打火機走進臥室內，約過3分鐘，就聽
    見鄰人呼喊發生火災，由上述情形研判起火處附近易燃之衣
    物、床舖若經明火加熱可迅速起火燃燒，與乙○○○所稱火
    勢於短時間迅速起燃之情形符合，是以本案起火原因以明火
    引燃導致火災發生之可能性較大。」等語（見偵卷第36頁）
    ，有台南縣消防局94年1月27日南縣消調字第0940000141號
    函附火災原因調查報告書等資料可稽。而本院依職權傳訊證
    人即台南縣消防局承辦本案火災原因調查之警員戊○○到庭
    說明何謂明火及如何研判本案火災發生原因等節，證人戊○○證稱：伊等有採集窗戶兩側的物品作鑑定，沒有發現有汽
    油燃燒的情況，另看過電線，沒有熔痕，且亦有問過被告的
    太太，裡面電器只有冰箱，故本案火災原因應該只有明火直
    接點燃。明火就是直接可以看到火焰，在實務上沒辦法確認
    是打火機或是火柴，就用明火來處理。伊等認定本案發生火
    災之原因是明火引燃，是因為排除其他因素，而且起火時間
    非常快，電線沒有問題，也沒有汽油燃燒的跡象，也沒有危
    險物品，就是明火發生等語在卷（見本院卷第77至79頁）。
    再參以被告於偵、審中亦曾自承：「（你有拿打火機進入你
    房屋內，並將房門鎖住？）有。」、「（進去多久房屋才開
    始燒起來？）沒有多久就燒起來，大概5分鐘左右」；「（
    你在檢察官那邊陳述，檢察官問你為何燒房子，你說你弟弟
    不借你3萬元...，乾脆把房子燒掉等，是否如此？）是。」
    、「（何時有放火之意？）我在跟我弟弟吵架之後，我要跟
    他借3萬元不成，就想說乾脆把房子燒一燒，不要住那裡，
    反正我原本就沒有住那裡。」、「（用什麼放火？）我用打
    火機。我忘記我燒什麼。」、「（你姐姐說從你進房到發生
    火災，約3分鐘，有無意見？）沒有。」、「（對這間房子
    的神明廳及你的房間，燒到坍塌，你是否會後悔？）我不知
    道火燒之後會變成如此，該房子後面是田，前面是廳，沒有
    鄰居，我是想說燒一燒也沒什麼關係，沒想到這麼嚴重。」
    等語明確（見偵卷第13、14頁；本院卷第81、82頁），核與
    證人乙○○○證稱：「．．．我看見他（即被告）手持打火
    機進入屋內，將房門鎖住，2分鐘後發現房子已經開始著火
    了。」；「（你何時知道發生火災？當時在何處？有哪些人
    可證明？）因當天下午17點15分左右至娘家白河鎮○○里○○路3之3號和弟弟發生口角，弟弟丟東西，揚言要放火，弟
    弟拿打火機進房間過2-3分鐘以後就聽到有人喊發生火災。
    」；「（是否記得他跑回房間之後，隔多久起火？）沒多久
    ，約3、5分鐘。」、「（被告進房間之前，你有無看到被告
    手中有無東西？）我印象他手中有打火機。被告有吸菸，都
    會帶打火機。」等語相符（見警卷第9頁；偵卷第38頁；本
    院卷第65頁）。則本案火災發生原因，應係如被告上開供承
    之情（見本院卷第81、82頁），是以打火機放火所致。被告
    前揭辯稱：火災可能是抽菸不小心引起的，不是故意的云云
    ，委不足取。
  ２至於被告之選任辯護人雖主張：本案系爭房屋縱受燒最嚴重
    之處，仍尚殘留主樑，難謂業已達「燒燬」之程度乙節，為
    被告辯護。惟查，系爭房屋雖已由案外人丙○○商請怪手剷
    平一事，業經證人乙○○○證稱在卷（見本院卷第65頁），
    致無從囑託鑑定受損情況。然而，前開住宅之燒燬情形，據
    火災原因調查報告書記載為：「二、燃燒後狀況：(一)本案火
    勢燃燒範圍僅侷限於白河鎮○○路3-3號內，無延燒他戶情
    形。(二)北側雜物間處屋頂塌落，僅少部分屋頂樑架有輕微受
    燒情形，其餘大部分物品尚完好未受燒。(三)南側雜物間處物
    品均完好，無受燒情形。(四)客廳處屋頂燒後已塌落，尚殘留
    數根樑架，其內部東側處二張木桌受燒後表面雖有輕微碳化
    、燻黑情形，但其整體架構尚完好，無受燒失、傾倒情形，
    另於客廳西側之神龕則尚維持原狀未受燃燒。(五)臥室處屋頂
    除殘留一根主樑外，其餘屋頂樑架均已燒失，其內部裝潢、
    衣櫃等物品，亦已大部分燒失。」等語，有臺南縣消防局94
    年1月27日南縣消調字第0940000141號函附火災原因調查報
    告書、現場照片15幀及現場圖附卷可考（見偵卷第34、35、
    42至50頁）。可見前開系爭房屋之臥室、客廳及北側雜物間
    之屋頂及樑架等主要樑柱結構，已經因此燒燬或受損，而喪
    失其效用。再者，前開系爭房屋供人居住、使用之主要部分
    係客廳即神明廳及被告之臥室一情，業據被告於本院審理中
    自承：「該房子其實只有1間房間，本來除了神明廳以外其
    餘3間沒有住人，我從山上下來整理後，變成我跟我太太在
    住。」等語明確（見本院卷第81頁），核與證人乙○○○證
    稱：該屋是被告跟太太居住的，伊2人住在神明廳旁邊的房
    間乙節相符（見本院卷第65頁）。依此，被告放火燃燒前開
    系爭房屋，既已導致該屋主要供人居住、使用之臥室、客廳
    之屋頂、樑架等主要樑柱結構，因此燒燬或受損，而喪失其
    效用，則其上開行為，自應足認已達放火燒燬住宅既遂之程
    度。被告之選任辯護人前揭主張，尚難認為有理由。
  ３再查，證人甲○○於本院審理時證稱：「我們有叫他（即被
    告）趕快把車子開走，他都不講話。」、「第一次跟他講的
    時候，是在我們車上。他沒反應，後來我下車再跟他講。」
    、「我下車跟被告講說請他將車開走，他都不開走，張如怡
    就跑過來說火是他放的。」、「（張如怡講這些話之後，你
    有無做什麼？）我把他從車上抓下來。」、「（你抓他的時
    候，被告有無反抗？）他有抵抗，他不下來。」、「（你當
    時到現場時，服裝為何？）替代役服裝。」、「（你同事服
    裝為何？）制服。」、「（被告的車子當時是發動還是熄火
    ？）發動的。」、「我只知道消防車有進去，至於被告的車
    子誰開走，我不知道。但被告的車子是有人開走，所以消防
    車才能進去。」、「（若被告車子不移開，消防車是否能進
    去？）不能。」、「（你看到被告自小客車時，是已經停在
    那邊，還是移動開到那裡？）我看到的時候，是被告把車子
    停在路中間不讓我們進去。」等語明確（見本院卷第71、72
    、73、74、75頁），核與其於警、偵訊之證詞內容相符（見
    警卷第1頁；偵卷第21頁）。可見被告當時確實開車擋住消
    防車之去路，並對於證人甲○○依法執行職務時，有施強暴
    之行為，並非因為該車故障，無法駕駛，才停在該處甚明。
    次者，被告於警、偵訊及本院審理時業曾供稱：「（你家是
    如何發生火災？發生火災時你有無在現場？）我不知道何時
    發生火災。我人在火災現場。」、「（發生火災時你作何處
    理？）發生火災時我趕快逃離現場。」、「（你為何要開車
    擋在出入口，擋在消防救火車出入口妨害消防救火車救火？
    ）我剛好要外出。」、「（消防人員說他叫你開走，你置之
    不理？）當天我有喝酒，我開不動。他喊了幾句，就來捉我
    了。」、「（他捉你時，你姐姐有跑過來說是你放火的，有
    無此事？）有。」、「（消防人員說是因為你姐姐說是你放
    火的，才捉你下車的？）不是，我車子開到路口，我開不走
    ，他就說車子開走，裡面有發生火災，快開走，喊了二、三
    句，就把我捉走了。」、「（他把你捉下車，你為何要打他
    ？）他可能是聽到我姐姐說是我放火的，他要打我，我才打
    他的。」；「（你是放在巷子口？）是。我要出去時，他們
    要進去巷子救火，車子原本是停在巷子裡面，到巷口時就開
    不動，車子有沒有發動我也不知道，我就被替代役拉下車子
    。」、「（你有沒有打替代役男甲○○？）有。我們是兩人
    用手打架。」；「（當時消防車來時，你開車要到哪裡？）
    我開車要出去，去哪裡我不知道。」、「（當時你的車子能
    否發動？）當時我不知道可不可以發動。當時我就是開車到
    巷口，看到消防車來，我就停住。」、「（你有無打甲○○
    ？）我有打他，他也有打我。」等語明確（見警卷第4、7頁
    ；偵卷第14、58、59；本院卷第84、82頁）。衡情，被告既
    能陳明其在發生本案火災後，有駕駛車號TE─4783號之自小
    客車逃離現場，且在巷口看到消防車，之後證人乙○○○並
    有跑來說火是伊放的，證人甲○○因此把伊捉下車，2人進
    而發生互毆等過程，在在印證被告於案發當時並非毫無意識
    。則被告對於發生在看到消防車之後、在證人乙○○○告知
    火是伊放的之間，證人甲○○究竟有無告知裡面有火災，叫
    伊把車開走一事，又豈有諉稱不知之理？如此，顯與常情有
    違。況且，一般人看到消防車，均知悉要讓路使消防車先行
    ，被告自當如此，卻仍開車擋住消防車之去路，毫無禮讓消
    防車先行之意，並於證人甲○○要拉伊下車時，有抵抗及施
    強暴之行為。則被告顯有妨害公務執行之犯意。其上開辯稱
    ：伊不是故意將車擋在巷口；伊的車當時不知為何開不動；
    伊不知道證人甲○○有沒有告知裡面有火災，叫伊把車開走
    ，伊之前說消防隊員來時有告知要將車子開走乙節是在警察
    局時，該消防隊員告訴伊的等節云云，自難足取。
  ４復查，證人乙○○○雖於本院審理時證稱：「丙○○叫我回
    去的時候，就有告訴我說被告有喝酒，因為他有喝酒才會丟
    東西。」等語在卷（見本院卷第68頁），而足認被告於案發
    之前或有喝酒，並因酒精對人體中樞神經系統有麻醉作用，
    導致其自我行為克制力較平時為弱。然經綜觀被告於警、偵
    訊及本院審理時之供述，其對於發生本案火災之前，已經把
    太太趕出去，後來有與案外人丙○○因為借錢3萬元，及與
    證人乙○○○因為亂丟神像、衣櫃抽屜、鬧鐘等物發生爭執
    ，遂想要把系爭房屋放火燒燬，並有告訴證人乙○○○要放
    火燒房子，於是持打火燒進入臥室，躺在床上，隨後約過5
    分鐘即發生火災，於是駕駛車號TE─4783號自小客車離開，
    並在巷口看到消防車，隨後證人乙○○○有跑過來說火是伊
    放的，伊並有與證人甲○○發生互毆等節，供述甚明（詳見
    警卷第4、7頁；偵卷第13、14、57至59頁；聲羈卷第5、7頁
    ；本院卷第18、80至84頁），可見被告在該等過程中並非毫
    無意識。又衡諸被告於案發之時，既仍知悉要離開著火的房
    間，並能獨自1人開車離開火災現場，且如上述，除了本案
    究係如何引起火災、為何當時伊駕駛之自小客車沒有閃避讓
    消防車先行、證人甲○○是否有告知裡面有火災，叫伊把車
    開走等關鍵案情外，更就案發前後之經過均能描述甚詳。則
    被告於上開系爭住宅起火之前後過程中，其精神狀態，應非
    對於外界事務缺乏知覺、理會及判斷作用，而欠缺自由決定
    意思能力，亦無較普通人之平均程度顯然減退之情，而達心
    神喪失或精神耗弱之程度。被告就上揭關鍵案情推諉不知，
    顯是事後畏罪而避重就輕之詞，殊難採信。稽上，被告前揭
    辯稱：伊喝酒無意識云云，而被告之指定辯護人並以：被告
    於案發當日有喝酒，茲因酒醉業影響其判斷能力及控制能力
    ，致釀成大禍，並非存心放火燒房子等語，為被告辯護之詞
    ，均不足採為有利之認定。
  ５末查，被告之選任辯護人雖另主張：本案系爭房屋係被告僅
    有之財產，為自己與妻子僅有之棲身處，衡情應無故意阻擋
    救火之情形乙節，為被告辯護。惟查，證人乙○○○於警詢
    時證稱：被告有說要放火燒房子等情明確（見警卷第10頁、
    偵卷第38頁）。而被告亦於本院審理中供稱：「（何時有放
    火之意？）我在跟我弟弟吵架之後，我要跟他借三萬元不成
    ，就想說乾脆把房子燒一燒，不要住那裡，反正我原本就沒
    有住那裡。」、「（當天是否記得丙○○罵你什麼？）我不
    知道。反正他罵的都不好聽。」、「（案發之前丙○○有無
    罵過你？）有。」、「（之前罵什麼？）罵我沒有用。」、
    「（是很兇還是用唸的？）很兇。」等語在卷（見本院莠81
    、83頁）。由此可見，被告於案發之前與案外人丙○○間，
    已素有心節，再加上本案火災發生之前，向案外人丙○○借
    支3萬元，又未獲同意，並與證人乙○○○發生爭執，其自
    有放火燒燬系爭房屋之動機及故意。進而，被告有故意阻擋
    救火，並施強暴之妨害公務行為，當與事理無違。被告之選
    任辯護人前揭主張，亦難採憑。
  (六)綜上所查，被告所辯，無非均係事後卸責之詞，不足採信。
    本件事證已臻明確，被告放火燒燬前揭現供人使用之住宅，
    並對於公務員依法執行職務時，施強暴之犯行，足以認定。
二、被告故意放火燒燬系爭房屋之行為，係犯刑法第173條第1項
    放火燒燬現供人使用之住宅既遂罪。被告以一個放火行為同
    時燒燬住宅未遂與該住宅內其他物品，應以保護社會安全法
    益為重，僅論以刑法第173條第1項之罪，不另成立刑法第
    175條第1項之罪（最高法院79年台上字第1471號判例參照）
    。又被告對於公務員即證人甲○○依法執行職務時，施強暴
    之行為，係犯刑法第135條第1項對於公務員依法執行職務時
    ，施強暴之罪。被告所犯上開2罪間，犯意各別，罪名互異
    ，應分論併罰。又被告有如事實欄所載執行完畢之前科紀錄
    ，有臺灣高等法院被告全國前案紀錄表可稽，其於執行完畢
    後5年之內，再犯本案2罪，均係屬累犯，應分別依刑法第47
    條規定加重其刑。又被告係因酒後一時失慮，再加上長年與
    土地所有權人即其胞弟丙○○間累積之心節（被告稱丙○○
    會罵伊沒有用，應會讓被告認為丙○○看不起伊），始致違
    犯本案放火罪行，且系爭房屋係屬被告所有，故被告犯罪情
    狀非無可憫，科以法定低度刑尚嫌過重，爰依刑法第59條之
    規定減輕其刑，並依法先加後減之。爰審酌被告之素行、犯
    罪之手段、與被害人平日之關係，及僅因心生不滿，即率意
    放火，完全未思及此舉對其家屬財產之重大危害，並於消防
    隊員要到現場救災時，施以強暴，妨礙救災，且犯後未思悔
    過，猶一再飾詞卸責等一切情狀，分別量處如主文所示之刑
    ，並定其應執行之刑，以示懲儆。末查，被告所有用來放火
    之打火機，並未扣案，且迄未查獲，又非屬違禁物，為免將
    來執行困難，爰不併予宣告沒收。
據上論斷，應依刑事訴訟法第299條第1項前段，刑法第173條第
1項、第135條第1項、第47條、第59條、第51條第5款，罰金罰鍰
提高標準條例第1條前段，判決如主文。
本案經檢察官己○○到庭執行職務。
中　　華　　民　　國　　94　　年　　5 　　月　　24　　日
 　　　　　　　　 刑事第八庭  審判長法　官　吳勇輝
                                    法  官  蔡直青
                                    法  官  陳映佐
以上正本證明與原本無異。
如不服本判決，應於判決送達後10日內，向本院提出上訴狀。
                                    書記官  鄭吉裕
中　　華　　民　　國　　94　　年　　5 　　月　　24　　日
附錄法條：
刑法第173條第1項
  放火燒燬現供人使用之住宅或現有人所在之建築物、礦坑、火
  車、電車或其他供水、陸、空公眾運輸之舟、車、航空機者，
  處無期徒刑或7年以上有期徒刑。
刑法第135條第1項：
  對於公務員依法執行職務時，施強暴脅迫者，處3年以下有期
  徒刑、拘役或300元以下罰金。
